臺灣臺北地方法院民事判決　　　　　　 96年度建簡上字第1號
上　訴　人　甲○○
上　訴　人　乙○○
當事人間請求損害賠償等事件，上訴人對於民國95年10月17日本
院臺北簡易庭95年度北建簡字第38號第一審簡易判決提起上訴，
本院於民國96年10月17日言詞辯論終結，判決如下：
    主      文
原判決關於命上訴人乙○○給付超過新台幣貳萬玖仟元及自民國
九十五年八月十一日起至清償日止，按年息百分之五計算之利息
部分，暨該部分假執行之宣告，並訴訟費用之裁判均廢棄。
上開廢棄部分，上訴人甲○○在第一審簡易之訴駁回。
乙○○其餘上訴駁回。
甲○○之上訴駁回。
第一、二審訴訟費用，由上訴人乙○○負擔五分之一，餘由上訴
人甲○○負擔。
    事實及理由
甲、程序方面：
    本件上訴人乙○○經合法通知，未於言詞辯論期日到場，核
    無民事訴訟法第四百六十三條規定準用第三百八十六條所列
    各款情形，應依上訴人甲○○之聲請，由其一造辯論而為判
    決。
乙、得心證之理由：
一、上訴人甲○○起訴主張：上訴人乙○○於民國95年1 月15日
    承攬其位於台北市○○路618 巷48號2 、3 樓房屋裝修工程
    （以下分別稱系爭房屋、系爭工程），工程範圍包括將房屋
    3 樓增建之鐵皮屋頂、水泥隔牆及地板剷除，另將2 樓後牆
    及前牆打掉剷除、施作水塔架、廢棄物清理（不含3 樓地面
    磁磚施作）等；工程期限自95年1 月15日起至同年2 月15日
    止，約定承攬報酬額為新台幣（下同）171,000 元，然甲○
    ○已給付200,000 元予乙○○，餘款29,000元乙○○自應返
    還。再者，乙○○迄至95年3 月初止仍一再拖延施工，經甲
    ○○先後於95年3 月14日、同年4 月10日發函催告乙○○盡
    快完工並修補瑕疵工程部分，卻均未獲置理；甲○○遂自行
    僱工接替完成系爭工程及修補瑕疵，而支出費用140,000 元
    。為此本於承攬契約之法律關係，依民法第四百九十二條、
    第四百九十三條規定，請求乙○○返還報酬餘款及就瑕疵部
    分償還修補之必要費用，求為命判決乙○○給付169,000 元
    及自起訴狀繕本送達翌日起至清償日止，按年息5 ﹪計算之
    法定遲延利息等語（原審判決命乙○○給付報酬29,000 元
    及償還必要費用35,000元，共計64,000元及自95年7 月2 日
    起之法定遲延利息，並駁回甲○○其餘之訴，兩造就其敗訴
    部分各自提起上訴）。並聲明：
  1.原判決不利於甲○○部分廢棄。
  2.上開廢棄部分，乙○○應再給付甲○○105,000 元，及自95
    年4 月10日起至清償日止，按年息5%計算之利息。
  3.對造之上訴駁回。
二、上訴人乙○○則抗辯：系爭工程所需工人皆由甲○○自行聘
    僱，其僅基於鄰居情誼為甲○○與施工之工人議價，並未賺
    取差價，另則負責系爭工程現場監工，實未向甲○○承攬系
    爭工程。又系爭工程報酬確實為171,000 元，甲○○已交付
    200,000 元，願將報酬餘款交還甲○○。系爭工程在95年農
    曆過年前已完工90﹪，嗣於95年2 月28日因甲○○要求而停
    工。再者，系爭工程屋頂部分本即應整片安裝，因其材質根
    本無法焊接；至於甲○○所謂漏水瑕疵應係其後續修改所致
    ，蓋其在95年3 月14日兩造於市公所調解時並未提及漏水一
    事，足見，甲○○主張之修補費用並不實在等語。並聲明：
  (一)原判決不利於上訴人乙○○部分廢棄。
  (二)上開廢棄部分，上訴人甲○○之訴駁回。
  (三)對造之上訴駁回。
三、甲○○主張乙○○已向其收取報酬200,000 元，惟其依約應
    付之承攬報酬額僅為171,000 元，乙○○自應將餘款29,000
    元返還予伊之事實，業據其提出通訊錄筆記為證（見本院卷
    第32頁），並為乙○○所不爭執（見本院卷第29頁背面、第
    49頁），自堪信為真實。
四、甲○○另主張乙○○有向其承攬系爭工程，但卻未如期全部
    完工，且尚有瑕疵應修補，經其定期請求修補後未果，乃僱
    工自行修補瑕疵，支出費用140,000 元，應由乙○○償還等
    語。但為乙○○所否認，並以前開情詞置辯。是以，本件兩
    造爭執之重點在於：
  (一)兩造間是否存有承攬契約關係？甲○○請求乙○○返還報酬
    餘款29,000元，是否有據？
  (二)甲○○以系爭工程有部分未完成，另工程有瑕疵為由，而請
    求乙○○償還修補瑕疵之費用140,000 元，有無理由？
五、現就兩造爭執之重點，分述如下：
  (一)兩造間是否存有承攬契約關係？甲○○請求乙○○返還報酬
    餘款29,000元，是否有據？
  1.按稱承攬者，謂當事人約定一方為他方完成一定之工作，他
    方俟工作完成，給付報酬之契約，民法第四百九十條第一項
    定有明文。是所謂承攬，係以承攬人完成一定工作始有報酬
    請求權，承攬人對於該事務之完成，除有特別約定外，得自
    行決定處理事務之方法，以完成工作，所側重者在於工作之
    完成、交付。再按，「如依情形，非受報酬，即不為完成其
    工作者，視為允為報酬。未定報酬額者，按照價目表所定給
    付之；無價目表者，按照習慣給付。」此為同法第四百九十
    一條明文規定者。足見，承攬契約為債權契約，其成立不以
    訂立書面為必要，且工作期間、工作報酬金及其計算方式之
    約定，非承攬契約成立之點；倘若雙方當事人已就應完成之
    工作與報酬之給付，此兩項承攬契約之必要之點，相互意思
    表示一致者，承攬契約即為成立（民法第一百五十三條第一
    項規定參照）。
  2.經查，乙○○已於原審到場自陳：其負責系爭工程現場監工
    ，過年前已完工90﹪以上，之後係因甲○○要求始停工乙節
    綦詳（見原審卷第28、33頁）；另更在原審95年8 月31日言
    詞辯論期日陳述：「PU烤漆浪板若是有用焊接，應該是要找
    原來的鐵工負責，水塔架本來就不在施工內容部分，其他部
    分我認為並沒有施工不良。我們是依照業主的指示。」等語
    （見原審卷第45頁）。據此，雖乙○○對於甲○○所述工程
    承攬範圍予以爭執，惟就其確實應完成一定數量、內容之工
    作，則未予爭執。
  3.次查，觀諸證人鄭舜陣即負責系爭工程水泥工程部分之包商
    ，在原審到場結證稱：其係向乙○○請領工程款，之後甲○
    ○告知其業將系爭工程委託乙○○處理，證人鄭舜陣遂與乙
    ○○商討工程報酬價額一事，自95年1 月16日起動工等語（
    見原審卷第33至34頁），及乙○○有自甲○○處收受承攬報
    酬等情（見前開三所載），堪認甲○○確有應允給付乙○○
    承攬報酬，並業已將報酬交由乙○○，再由乙○○付與相關
    水泥等工程下包廠商無訛。
  4.綜上情狀，足認兩造已就乙○○負有完成一定之工作，而甲
    ○○負有給付報酬之義務等承攬契約要素，達成意思表示之
    合致，是以，兩造間承攬契約即屬有效成立，洵堪認定。
  5.承前開三所述，乙○○對於其確實應返還甲○○29,000元報
    酬餘款一節，先後於本院96年3 月6 日、96年7 月24日準備
    程序期日肯認無訛。因之，甲○○訴請乙○○返還報酬餘額
    29,000元，應屬有據。
  6.依民法第二百二十九條第二項規定：「給付無確定期限者，
    債務人於債權人得請求給付時，經其催告而未為給付，自受
    催告時起，負遲延責任。其經債權人起訴而送達訴狀，或依
    督促程序送達支付命令，或為其他相類之行為者，與催告有
    同一之效力。」，甲○○係於原審95年8 月10日言詞辯論期
    日始為訴之追加，聲明請求乙○○返還報酬29,000元本息（
    見原審卷第33頁），故乙○○應自本次言詞辯論期日之翌日
    即95年8 月11日起始負給付遲延之責，甲○○主張乙○○應
    自起訴狀繕本送達翌日起給付法定遲延利息，超逾95年8 月
    11日部分之請求，因與上開法條規定有違，不應准許。
  (二)甲○○以系爭工程有部分未完成，另工程有瑕疵為由，而請
    求乙○○償還修補瑕疵之費用140,000 元，有無理由？
  1.按承攬人完成之工作，應使其具備約定之品質，及無減少或
    滅失其價值，或不適於通常或約定使用之瑕疵，民法第四百
    九十二條定有明文。甲○○既本於民法第四百九十三條規定
    ，請求乙○○就系爭工程瑕疵部分償還修補之必要費用，而
    此項承攬人之瑕疵擔保責任係無過失責任，固不以承攬人具
    有過失為必要，惟關於承攬人完成之工作是否具有瑕疵一事
    ，仍應由主張權利之定作人即甲○○負舉證責任。又所謂工
    作有瑕疵存在，係指承攬人所完成之工作與約定品質標準不
    符而言。
  2.甲○○主張乙○○承攬之工程尚有未完成、瑕疵之內容為(1)
    3 樓鐵屋頂隔熱板補足及頂樑補修，(2)3 樓鐵柱需48號與46
    號房屋牆壁緊貼，橫樑必須補足至46號已接鋼骨，(3)3 樓前
    面陽台鐵屋頂內縮100 公分及切除3 樓前、後面兩邊鋼條，
    (4)3 樓鐵屋頂橫樑補足樑與柱接縫缺失及焊接點補強缺失，
    (5)3 樓兩面牆壁缺一次泥面補牆及2 、3 樓拆除廢棄物及清
    除，(6)恢復原2 樓內隔牆之水泥磚牆壁，(7)3 樓前面及後面
    與50號房屋牆面泥作有漏水牆面潮濕問題等情，固提出存證
    信函及照片為證（見原審卷第7 至12頁，本院96年7 月24日
    準備程序筆錄），惟為乙○○所否認者，乙○○並否認收受
    甲○○之存證信函。
  3.雖甲○○再提出估價單、趙志南收據，欲證明其為修補瑕疵
    而支出費用140,000 元（見原審卷第13至15頁），上開估價
    單、收據等文書之製作名義人分別為訴外人吳坤炎、鄭阿展
    、趙志南。惟查：
  (1)證人趙志南即負責甲○○系爭房屋水電工程部分之工人，固
    然在原審95年8 月10日言詞辯論期日證稱：其負責水電部分
    施工，水電部分完全未施作，另則負責將地板瀝青剷除，再
    將一堵遭拆除之牆壁補接並配設管線等語（見原審卷第32頁
    ）。然則，證人趙志南係甲○○在乙○○未繼續施工後，由
    其另行聘僱之工人，經甲○○陳述無訛（見原審卷第31頁）
    ，據此，證人趙志南至多僅能證明其曾向甲○○承攬施作上
    揭水電工程，但無法證明乙○○所施作之工程部分有何與兩
    造間契約約定品質標準不符之處。
  (2)而據證人吳坤炎於原審95年8 月31日言詞辯論期日所證述之
    ：「我是負責鐵工，做鐵工每個標準不同」等情（見原審卷
    第44頁），足徵，鐵工工程要求品質不一，端視契約當事人
    之約定而定。茲既甲○○迄未能舉證證明兩造間約定之鐵工
    工程品質、工法具體內容，自尚難僅以證人吳坤炎所述其曾
    改良、加做相關系爭房屋屋頂整修、防水工程，即遽認乙○
    ○承攬施作之工作有瑕疵。再者，甲○○所提吳坤炎名義之
    估價單中雖有屋頂水塔架施作費用12,000元，但參諸證人吳
    昆炎所述：「…水塔架是我做的，但是這水塔架是否原本在
    兩造雙方約定的工作內容，我不清楚…」（見原審卷第45頁
    ）等語，因兩造對於水塔架是否在系爭工程範圍互有爭執，
    甲○○就此復未能舉證以實其說，則此部分之請求暨主張，
    亦無足取。
  (3)至於證人鄭舜陣即系爭工程水泥工承包商，則證稱：其所負
    責之水泥工程第二、三期部分均有完工，全部工程僅差3 樓
    部分未粉刷，此係因水電工程尚未配管所致，就其所知，乙
    ○○並未承攬水電工程等語（見原審卷第34頁）。準此，乙
    ○○將水泥工程委由證人鄭舜陣承包後，當已如期完工，未
    能完成3 樓部分粉刷工程，則係因甲○○未能促請水電工程
    配合之故，惟水電工程既非乙○○承攬之範疇，未能完成自
    與乙○○無涉；因之，亦無從認定乙○○所做工作有何未能
    符合兩造約定之工程品質之情。
  (4)又甲○○所提鄭阿展簽署之估價單（見原審卷第15頁），固
    然記載系爭房屋有2 、3 樓牆壁或地面須做粉刷、補平等工
    程項目，但此節亦為乙○○所否認。而細閱此份估價單僅記
    載各項工程金額，惟就該等工程有如何之缺失、相關修補之
    詳細內容暨數量等，均付之闕如，是單以此份估價單，顯尚
    難推認乙○○施作之工程有與原契約約定品質不符之情事。
  4.甲○○再陳稱：乙○○尚有部分工程未完成等語；就此乙○
    ○則辯稱：系爭工程在95年農曆過年前已完工90﹪，嗣於95
    年2 月28日因甲○○要求而停工等語。然按，民法第四百九
    十三條至第四百九十五條有關承攬人瑕疵擔保責任之規定，
    原則上須於工作完成後始有其適用（最高法院73年度台上字
    第2814號、同院92年度台上字第2741號判決意旨參照），蓋
    工作之完成與完成之工作有瑕疵係屬二事。兩造對於乙○○
    確實尚有部分工作未完成乙節，固不爭執，但此至多乃乙○
    ○無由請求承攬報酬，或甲○○得依民法第五百零二條以下
    規定行使權利等範疇。因甲○○於本件僅行使民法第四百九
    十三條所定之定作人瑕疵擔保請求權（見本院卷第34頁），
    並未主張乙○○應就其未完成工作部分負損害賠償相關責任
    。故兩造此部分所為之攻擊防禦並證據方法，因與本件爭點
    無涉，無須加以審究。
  5.綜此，綜觀甲○○所舉各項證據，俱未能證明乙○○有施工
    不當、未符契約約定品質等情，故其主張乙○○應負瑕疵擔
    保責任，償還瑕疵修補必要之費用140,000 元，自屬無據。
六、綜上所述，兩造間確實存有承攬契約關係，並約定承攬報酬
    額為171,000 元，然甲○○已給付200,000 元予乙○○，餘
    款29,000元乙○○自應返還。至於甲○○主張乙○○工作未
    完成且有瑕疵，應負瑕疵擔保責任給付修補費用140,000 元
    ，為無理由，不應准許。從而，甲○○本於承攬契約之法律
    關係，請求乙○○給付29,000元及自原審95年8 月10日言詞
    辯論期日為訴之追加翌日即95年8 月11日起至清償日止，按
    年息5 ﹪計算之法定遲延利息，為有理由，應予准許；逾此
    所為請求，為無理由，應予駁回，甲○○上訴意旨指摘原判
    決不利於伊之部分不當，求予廢棄改判，為無理由，應予駁
    回。原審就上開不應准許部分，為乙○○敗訴之判決，並依
    職權為假執行之宣告，自有未洽；乙○○上訴意旨就此部分
    指摘原判決不當，求予廢棄改判，為有理由。至於上開應准
    許部分，所命給付之金額未逾500,000 元，應依民事訴訟法
    第三百八十九條第一項第五款規定職權宣告假執行；原審就
    此部分判命乙○○給付，並為假執行之宣告，核無違誤，乙
    ○○上訴意旨，就此部分，仍執陳詞，指摘原判決不當，求
    予廢棄，為無理由，應駁回乙○○其餘之上訴。
七、本件為判決之基礎已臻明確，兩造其餘之陳述及所提其他證
    據，經本院斟酌後，認為均於判決之結果無影響，亦與本案
    之爭點無涉，自無庸逐一論述，併此敘明。
八、據上論結，本件乙○○之上訴為一部有理由，一部無理由，
    甲○○之上訴為無理由，依民事訴訟法第四百三十六條之一
    第三項、第四百六十三條、第三百八十五條第一項前段、第
    四百五十條、第四百四十九條第一項、第七十九條、第七十
    八條，判決如主文。
中　　華　　民　　國　　96　　年　　10　　月　　17　　日
                  民事第三庭  審判長法  官 張靜女
                                    法  官 管靜怡
                                    法  官 賴錦華
以上正本係照原本作成
本判決不得上訴
中　　華　　民　　國　　96　　年　　10　　月　　18　　日
                                    書記官 林桂玉
